---
title: "Algorytmy rozwi¹zuj¹ce problem QAP"
author: "Micha³ KuŸma i Micha³ Biernacki"
date: "11 listopada 2016"
output: html_document
---

```{r setup, include=FALSE}
library(knitr)
library(dplyr)
library(ggplot2)
opts_chunk$set(echo = FALSE, warning = FALSE, tidy = TRUE, message = FALSE)
```

```{r func_def}
## Summarizes data.
## Gives count, mean, standard deviation, standard error of the mean, and confidence interval (default 95%).
##   data: a data frame.
##   measurevar: the name of a column that contains the variable to be summariezed
##   groupvars: a vector containing names of columns that contain grouping variables
##   na.rm: a boolean that indicates whether to ignore NA's
##   conf.interval: the percent range of the confidence interval (default is 95%)
summarySE <- function(data=NULL, measurevar, groupvars=NULL, na.rm=FALSE,
                      conf.interval=.95, .drop=TRUE) {
  
  library(plyr)

    # New version of length which can handle NA's: if na.rm==T, don't count them
    length2 <- function (x, na.rm=FALSE) {
        if (na.rm) sum(!is.na(x))
        else       length(x)
    }

    # This does the summary. For each group's data frame, return a vector with
    # N, mean, and sd
    datac <- ddply(data, groupvars, .drop=.drop,
      .fun = function(xx, col) {
        c(N    = length2(xx[[col]], na.rm=na.rm),
          mean = mean   (xx[[col]], na.rm=na.rm),
          sd   = sd     (xx[[col]], na.rm=na.rm)
        )
      },
      measurevar
    )

    # Rename the "mean" column    
    datac <- rename(datac, c("mean" = measurevar))

    datac$se <- datac$sd / sqrt(datac$N)  # Calculate standard error of the mean

    # Confidence interval multiplier for standard error
    # Calculate t-statistic for confidence interval: 
    # e.g., if conf.interval is .95, use .975 (above/below), and use df=N-1
    ciMult <- qt(conf.interval/2 + .5, datac$N-1)
    datac$ci <- datac$se * ciMult

    
    library(dplyr)
    return(datac)
}
```

## Opis problemu

QAP (Quadratic assignment problem) reprezentuje nastêpuj¹ce zadanie:

*Dane s¹ zbiory n lokalizacji i n oœrodków. Ka¿da para lokacji znajduje siê w okreœlonej odleg³oœci od siebie, a dla ka¿dej pary oœrodków znany jest przep³yw. Celem jest takie przypisanie oœrodków do lokalizacji, aby zminimalizowaæ sumê iloczynów odleg³oœci i przep³ywów.*

Problem wykorzystywany jest czêsto do zamodelowania zadania rozmieszczenia fabryk (oœrodków) w zestawie znanych lokalizacji. Jako przep³ywy podane s¹ wówczas interakcje, w jakie fabryki wchodz¹ wzajemnie (transport surowców, etc.).

## Operator s¹siedztwa


## Porównanie dzia³ania algorytmów

```{r load_data}
data <- read.csv2("qap_algorithms.csv", col.names = c("name", "result", "opt_result", "perm", "opt_perm", "time", "inst_size", "inst_name"),
                  dec = ".")
data <- data %>%
  mutate(result_dist = (result - opt_result) / opt_result)
```

## Greedy Local Search

Algorytm *Greedy Local Search* jest algorytmem przeszukiwania lokalnego, który przechodzi do pierwszego znalezionego lepszego s¹siada. Dziêki temu, przeszukiwanie s¹siedztwa jest krótsze, ale algorytm mo¿e wykonaæ wiêcej kroków.

```{r results_compare}
data_results <- data %>%
  summarySE(measurevar = "result_dist", groupvars = c("name", "inst_size"))

ggplot(data_results, aes(x = inst_size, y = result_dist)) +
  geom_errorbar(aes(ymin = result_dist-se, ymax = result_dist+se), width=.1) +
  geom_line() +
  geom_point() +
  facet_wrap(~ name, ncol = 2) +
  theme_bw()
```

```{r times_compare}
data_times <- data %>%
  summarySE(measurevar = "time", groupvars = c("name", "inst_size"))

ggplot(data_times, aes(x = inst_size, y = time)) +
  geom_errorbar(aes(ymin = time-se, ymax = time+se), width=.1) +
  geom_line() +
  geom_point() +
  facet_wrap(~ name, ncol = 2) +
  theme_bw()
```